臺灣高等法院臺中分院刑事判決　　　　95年度上訴字第2172號
上　訴　人
即　被　告　甲○○
選任辯護人　吳光陸律師
上列上訴人因公共危險案件，不服臺灣彰化地方法院95年度訴字
第375號中華民國95年8月15日第一審判決（起訴案號：臺灣彰化
地方法院檢察署95年度偵字第208號），提起上訴，本院判決如
下：
    主  文
原判決撤銷。
甲○○放火燒燬現供人使用之住宅，處有期徒刑陸年。
    事  實
一、甲○○前曾於民國（下同）81年間，因公共危險放火案件，
    經臺灣臺中地方法院以81年度訴字第676號，判處有期徒刑1
    年10月，嗣再犯妨害自由案件，經法院判處有期徒刑8月確
    定；前開2罪入監接續執行，並於84年5月20日執行完畢（此
    部分不構成累犯）。其平日均與母親共住在彰化縣員林鎮浮
    圳里浮圳巷2號住處。其因失業且遭鄰居訕笑心情不佳，明
    知其前開自家住宅為現供人使用之住宅，竟基於放火燒燬現
    供人使用住宅之犯意，於於94年12月19日下午4時30分許，
    在其上址2樓原即堆放有衣物、草蓆之房間內，以其所有之
    打火機（業已丟棄，未扣案）點燃日曆紙後，再引燃房內之
    衣物、草蓆等現供人使用住宅內之物品，火勢即瞬間延燒，
    致該址屋內物品及2樓屋頂橫樑屬該住宅房屋構成重要部分
    ，遭火勢嚴重燒燬，已無遮蔽功能。而甲○○於縱火後，即
    自行離去。嗣因甲○○於前開放火行為未被發覺前，即主動
    向司法警察自首前開放火行為，始查知上情。
二、案經彰化縣警察局員林分局報告臺灣彰化地方法院檢察署檢
    察官偵查起訴。
    理  由
一、上揭犯罪事實，業據上訴人即被告甲○○（下稱被告）於警
    、偵訊、原審及本院審理時均坦承不諱，且有彰化縣消防局
    火災原因調查報告書1份在卷可稽，是被告自白在現供人使
    用之住宅內放火等情，應可採信。至被告之選任辯護人稱：
    (1)被告於放火之時，自稱有喝酒之情形，於消防人員到場之
    際，仍滿身酒味，則其是否明知放火行為，尚非無疑，本件
    應屬過失行為；(2)發生事故之時，該屋係被告一人居住使用
    ，被告之母親廖秀琴並未一同居住，自與刑法第173條第1項
    規定之住宅之定義不符，尚難以該條相繩；(3)本件尚未達燒
    毀之程度，至多僅應論以未遂犯而已。經查：
 (1) 被告於警訊中供稱：我因為喝酒後心情不好，才放火燒住宅
    房屋。我中午到朋友乙○○家有朋友共3人喝5瓶米酒，喝到
    15時左右，就走路回家睡一下，起來有一點酒醉頭暈意識不
    是很清楚，我就拿起打火機燒日曆紙燃燒後放在地板，我就
    外出走到浮圳里社區活動中心坐（著）發呆。該住處平時住
    我跟我母親廖秀琴，放火當時只有我一人，我母親於12月3
    日外出就未返家；當時火警發生時我有返回現場觀看，因怕
    被鄰居毆打，不敢承認犯案云云。依被告前開所述之內容以
    觀，被告當時縱有喝酒之情形，然其對當時如何縱火之細節
    ，尚能於事後描繪清楚，且於縱火之後又返回現場，因怕被
    鄰居毆打，當時不敢承認係伊縱火，應可認被告於放火後，
    精神狀況尚無特別較常人低落之處，否則豈能記憶如此清晰
    ？雖被告當日確曾飲酒，然既無何酒精濃度測試結果足資本
    院認定被告當時之精神狀況，且乏積極證據足以證明被告於
    放火當時，已因飲酒導致其意思決定及控制行為之能力，顯
    較常人為低，而達到精神耗弱之程度，尚難僅以被告於當日
    曾飲酒，身上有酒味等情，即認被告於放火時，已達精神耗
    弱之程度。且其對縱火燒毀自己房屋之事實，於縱火之時既
    有認識並有意為之，則其行為自屬故意無疑。故辯護人稱被
    告非基於故意放火云云，並不足採。
 (2) 按刑法第173條第1項規定所謂之現供人使用之住宅，係指有
    人使用之狀態，但不必以放火之當時有人在裡面為必要。次
    按：「刑法第173條第1項之放火罪，係以放火燒毀之住宅或
    建築物等現供人使用或有人所在，依通常情形往往因放火結
    果遭受意外之危害，為保護公共安全起見，特為加重處刑之
    規定，故該條項所稱之人，當然係指放火人犯以外之人而言
    ，如果前項住宅或建築物，即為放火人犯自行使用或祇有該
    人犯在內，則其使用或所在之人，已明知放火行為並不致遭
    受何種意外危害，自不能適用該條項處斷。」，最高法院28
    年上字第3218號判例參照；又「本院28年上字第3218號判例
    要旨，其前段已闡明刑法第173條第1項之放火罪，係以放火
    燒燬之住宅或建築物等現既供人使用或有人所住，依通常情
    形往往因放火結果遭受意外之危害，為保護公共安全起見，
    特為加重處罰之規定。後段又說明因放火人犯已明知放火行
    為並不致遭受何種意外危害，自不能適用該條項處斷。易言
    之，如放火人犯明知其放火行為具有公共危險，基於保護公
    共安全之立法本旨，自仍有該條項之適用。況當今房屋，無
    論為大廈或公寓式，俱屬整體建築，自己與他人擁有之住宅
    ，就公共安全言，具有不可分性，與昔日房屋之獨棟式建築
    ，不能相提並論。故在自己使用之住宅內放火，實與對整棟
    公寓或大廈放火無異，其行為既與刑法第174條第2項之罪，
    以放火燒燬現非供人使用之自己所有住宅或現未有人所在之
    自己所有建築物等，為其構成要件者不符，而第173條第1項
    ，又未如第174條第1項就住宅建築物標明以「他人所有」為
    其構成要件內容，自仍應依第173條第1項論處。」，最高法
    院81年台上字第2734號亦著有判決。查：位於彰化縣員林
    鎮浮圳里浮圳巷2號之房屋，平時供被告與其母親廖秀琴居
    住使用，惟放火當時被告母親廖秀琴並未在該屋內之事實，
    此業據被告供述在卷（詳如前述）；前開房屋現有被告及
    其母親廖秀琴二人設籍之資料，又廖秀琴於94年11月1日經
    彰化縣警察局員林分局員林派出所以有精神障礙及身份不明
    之原因，送至位於彰化縣花壇鄉之彰化縣私立龍慶老人養護
    中心收容安置，期間被告至該中心欲帶其母親廖秀琴回家，
    但廖秀琴不肯，至94年11月28日廖秀琴私自離開彰化縣私立
    龍慶老人養護中心之事實，亦有被告全戶之戶籍謄本1件、
    彰化縣私立龍慶老人養護中心96年3月15日96龍慶養字第
    960010號函及所附之收容彰化縣政府委託遊民異動報告單、
    處理身份不明者案件通報單等附卷可稽；依此所述，被告之
    母親廖秀琴於被告放火之時仍設籍在彰化縣員林鎮浮圳里浮
    圳巷2號之房屋，其雖曾有走失被收容安置之情形，然該房
    屋一直仍是供被告及其母親廖秀琴使用中無疑；再彰化縣員
    林鎮浮圳里浮圳巷2號之房屋，為2樓加強磚造住宅，北側為
    道路，東西兩側為住宅，南側為巷道，此觀彰化縣消防局火
    災原因調查報告書第4頁及所附之照片自明。因此，雖被告
    縱火之時其母親廖秀琴未再屋內，然依前開說明，被告所放
    火燒毀之住宅，東西兩側既與其他建築物相連接，而在公共
    安全上有不可分性，被告如對自己使用或所在之住宅放火，
    應認為係對整個連接之建築物放火無異，自仍依刑法第173
    條第1項處斷。至被告之選任辯護人所稱之最高法院28年上
    字第3218號判例中所指之住宅或建築物與本件房屋（連棟）
    之情形不同，且該判例應指放火人犯知其放火行為不會引發
    公共危險者而言，始有適用，故該判例所指之情形與本件不
    同，本件自無前開判例之適用。
 (3)本件房屋起火後，於消防隊到達時發現有大量黑色濃煙及紅
   色火焰自二樓窗口竄出，屋頂瓦片已掉落，二樓一片火海。
   又被告點火之現場即彰化縣員林鎮浮圳里浮圳巷2號內，現場
   2樓雜物間內靠西南側屋頂橫樑部分受火勢延燒後嚴重燒失情
   形等情，有前開彰化縣消防局火災原因調查報告書內之火災
   現場勘查紀錄及原因研判一、(十二)、出動觀察記錄到達時狀況
   （二），及火災現場原因照片編號12、13、14、20共4紙附卷
   可稽。按放火罪既未遂之區別標準，係以目的物獨立燃燒，
   且足以變更其形體致喪失其效能為依據，是放火燒燬現供人
   使用之住宅罪，如僅室內家具燒燬，其房屋構成部分及門窗
   均未喪失效用者，應成立刑法第173條第3項、第1項之放火燒
   燬現供人使用住宅未遂罪；換言之，刑法第173條第1項之放
   火既遂罪，須房屋構成之重要部分已燒燬，如僅房屋內之家
   具、物件燒燬，房屋本身尚未達喪失其效用之程度，即不能
   依該條項論罪（最高法院73年臺上字第2238號判決參照）。
   經查，依上揭所述彰化縣員林鎮浮圳里浮圳巷2號房屋現場燒
   燬之狀況，該址原有瓦片且足供遮風避雨之屋頂，業因被告
   前開放火行為，已燒燬而不復存在，該顯屬房屋重要構成部
   分之屋頂既已燒燬，即喪失房屋本身之效用，當應成立放火
   燒燬現供人使用之住宅既遂罪。因此選任辯護人稱本件尚未
   達既遂之程度云云，尚無足採。
二、綜上所述，本案事證明確，被告犯行已堪認定，應予依法論
    科。
三、按刑法第173條第1項所稱之燒燬，係指燃燒毀損之義，亦即
    標的物已因燃燒結果喪失其效用而言，如燃燒行為已使房屋
    構成之重要部分燒燬，即應論以既遂；且刑法上之放火罪，
    其直接被害法益為一般社會之公共安全，雖私人之財產法益
    亦同時受其侵害，但本罪所保護之客體係社會公安之法益，
    故其以一個放火行為燒燬上述住宅及財物，仍祇論以刑法第
    173條一罪，而不以其所焚之建物數或財物所有人數，分別
    定其罪名及罪數。是被告於其個人及母親所居住之前開住宅
    內故意放火，並造成該住宅之構成重要部分即屋頂燒燬，而
    喪失其效用，核被告所為，係犯刑法第173條第1項之放火燒
    燬現供人使用之住宅既遂罪。且本件被告前揭放火行為後，
    雖造成屋內之其他雜物損壞，仍應僅成立一刑法第173條第1
    項之放火燒燬現供人使用之住宅既遂罪，而不另論犯刑法第
    175條第1項之罪。又按刑法第62 條前段所規定之自首，係
    以對於未發覺之犯罪自首而受裁判為要件，故犯罪行為人應
    於有偵查犯罪職權之公務員未發覺犯罪事實或犯罪人之前自
    首犯罪，且接受裁判，兩項要件兼備，始得依刑法第62條前
    段自首之規定減輕其刑（最高法院86年度臺上字第1951號判
    決、76年度臺上字第2039號判決意旨可資參照）；本件被告
    於本件放火行為後，犯罪被發覺前，即主動向轄區之東山派
    出所自首犯罪，此有彰化縣警察局員林分局刑事案件報告書
    之記載自明；又被告於原審法院第1次通知到庭，而未能依
    期出庭後，乃打電話給東山派出所之警員洪堯讚，說他的傳
    票過期，要留電話給洪堯讚，說如以後有法院的文件請打電
    話通知他，後來拘票送過來派出所，洪堯讚則打電話給被告
    ，說有法院文件，後來被告隔二、三個星期才過去派出所拿
    文件，但當時拘票已經過期被退回法院，被告到派出所時查
    電腦才知道他被通緝，並將被告以緝獲為原因，將被告移送
    法院，此業據證人洪姚讚於本院審理中證述明確，故被告係
    為領取法院之公文書，而自行前往派出所報到，並非逃亡而
    被緝獲，尚難認被告無接受裁判之意思。所以，本件被告之
    行為仍符合自首之要件，應依修正前刑法62條前段之規定減
    輕其刑（按被告行為後，刑法業於94年1月7日修正，於同年
    2月2日公布，並於95年7月1日施行。按行為後法律有變更者
    ，適用行為時之法律，但行為後之法律有利於行為人者，適
    用最有利於行為人之法律，修正後即現行刑法第2條第1項定
    有明文。查刑法第62條有關自首之規定，修正前之舊法規定
    為「必減」其刑，修正後改為「得減」其刑，因修正前舊法
    規定為「必減」其刑，較有利於被告行為人，從而，應適用
    較有利於被告之修正前刑法第62條之規定。）
四、原審以被告罪證明確，予以論罪科刑，固非無據，惟原審認
    定被告不成立自首，尚有未洽。被告提起上訴雖無理由，但
    原審判決既有上開可議之處，即屬無可維持，自應由本院將
    原審判決予以撤銷改判。爰審酌被告僅因心情不佳，即在自
    家現供人使用之住宅放火，無視他人之生命、財產安全，已
    嚴重破壞社會秩序及安全，況水火無情，如引燃大火將波及
    四鄰，影響公共安全甚鉅，其前亦曾有放火之前科紀錄，此
    有臺灣高等法院被告前案紀錄表存卷可參，惟其放火之標的
    ，係伊自家住宅，尚非在公眾出入之商業大樓，且因即時撲
    滅而未延燒他人住宅釀成災禍，並造成財產鉅額損害，被告
    犯後復坦承犯行等一切情狀，量處如主文第2項所示之刑。
    至被告縱火所用之打火機1個，未經扣案，且非違禁物，被
    告復陳稱該打火機業已丟棄等語，是為避免執行困難，本院
    自不為沒收之諭知，併此敘明。
據上論結，應依刑事訴訟法第369條第1項前段、第364條、第299
條第1項前段，刑法第2條第1項前段、第173條第1項、（修正前
）第62條前段，判決如主文。
本案經檢察官丙○○到庭執行職務。
中　　華　　民　　國　　96　　年　　5 　　月　　23　　日
            刑事第十一庭  審判長法　官　陳　朱　貴
                                法　官　郭  同  奇
                                法　官　何  志  通
上列正本證明與原本無異。
如不服本判決應於收受送達後十日內向本院提出上訴書狀，其未
敘述上訴之理由者並得於提起上訴後十日內向本院補提理由書（
均須按他造當事人之人數附繕本）。
                                書記官　高　麗　淇
中　　華　　民　　國　　96　　年　　5　　月　　24　　日
